【裁判字號】    94,訴,2025
【裁判日期】    950518
【裁判案由】    臺灣地區與大陸地區人民關係條例
【裁判全文】
臺北高等行政法院判決
                                     94年度訴字第02025號
                              .
原      告  甲○○
訴訟代理人  丙○○
複代理人    盧俊誠律師
被      告  內政部
代  表  人  乙○○部長）住同.
訴訟代理人  丁○○
上列當事人間因臺灣地區與大陸地區人民關係條例事件，原告不
服行政院中華民國94年5 月17日院臺訴字第0940085004號訴願決
定，提起行政訴訟。本院判決如下：
    主  文
原告之訴駁回。
訴訟費用由原告負擔。
    事  實
一、事實概要：
    原告於民國（下同）93年9月9日申請來臺團聚，因原告前次
    來臺期間，未依入出境許可證之出境期限內，於91年 1月31
    日前離境，至93年 4月15日方出境，有逾期停留暨行方不明
    之情形，被告依大陸地區人民進入臺灣地區許可辦法第19條
    第1項第5款、第8款、及第3項第2款、第3款規定，於93年10
    月20日以台內警境平李字第0930099276號處分書復知，所請
    不予許可，並自93年 4月15日之翌日起算，其不予許可期間
    為 4年。原告不服，提起訴願遭決定駁回，遂提起本件行政
    訴訟。
二、兩造聲明：
    (一)原告聲明求為判決：1.訴願決定、原處分均撤銷；並判命
                          被告機關應作成准予原告入境團聚
                          之行政處分。
                        2.訴訟費用由被告負擔。
    (二)被告聲明求為判決：1.駁回原告之訴。
                        2.訴訟費用由原告負擔。
三、兩造之爭點：被告機關以原告前次來臺期間，未依入出境許
    可證之出境期限日前離境，有逾期停留暨行方不明之情形，
    否准原告之申請，並自93年4 月15日之翌日起算，其不予許
    可期間為4 年，是否適法？
    (一)原告主張之理由：
      1.查，被告機關以93年10月20日台內警境平李字第093009
        9276 號處分謂：「台端於93年9月10日由代理人丙○○
        先生申請來台團聚案，因台端於前次來台期間，未依出
        境證之出境期限內（91年1月31日止）離境，至93年4月
        15日方出境，有逾期停留暨行方不明之情形，依『大陸
        地區人民進入台灣地區許可辦法』第19條第1項第5款、
        及第8款、暨第3項第2款、及第3款之規定，所請不予許
        可，自93年4月15日之翌日起，其不予許可期間為4年。
        」，此有處分書影本可按（原證 1），而原告不服，依
        法提起訴願，經訴願機關以94年5月17日院台訴字第094
        0085004 號決定駁回原告之訴願，此有決定書可稽（原
        證2）。
      2.次查，現行「大陸地區人民進入台灣地區許可辦法」第
        19條之規定係於93年3月1日始修正增訂，而處分書中所
        指原告之情事，係發生於在該辦法第19條增訂修正之前
        ，則基於「法令不溯及既往」原則，被告機關不予許可
        處分，自有違誤。且該辦法第19條第3項之規定，已逾
        臺灣地區與大陸地區人民關係條例第10條之授權範圍並
        增加法律所無之限制，違反法律授權原則之要求，難謂
        適法。
      3.再者，前開辦法第19條規定及被告機關處以原告不予許
        可進入台灣 4年之處分，亦有違「比例原則」。依前開
        辦法第19條第3項第1款中所定有「本條例（指台灣地區
        與大陸地區人民關係條例）第18條第1項第1款情形，其
        不予許可期間為2至5年」，而有同條例第18條第1項第2
        款之情形，則其不予許可期間則為 1年至10年不等。然
        第18條第1項第1款係屬「未經許可入境」者（即偷渡者
        ）此種情形之惡性較嚴重，至於同條例第18條第1項第2
        款則係合法許可入境而逾期之人，殆屬明顯，惟法規所
        予以不利益處分卻反而較偷渡者之情形為重，則其所定
        有違「比例原則」甚明。
      4.又，前開辦法第19條第3項第3款之規定，完全僅依原告
        逾期之時間長短做為判斷不予許可進入之期間，完全不
        考量原告於逾期停留之理由為何？而其逾期停留期間是
        否有生產育子等人道事由，而有不得已逾期之必要，實
        屬過苛且不符「人道原則」。
      5.查，原告此所以逾期原因，係因原告於在台停留期間，
        因與丙○○生有一女，而女兒剛出生，急需母親之照顧
        （原證3），而原告基於母女天性，照顧稚女，致有逾
        期出境之情事，此乃人道之常情，自難予以苛責。乃被
        告機關及所適用法令未予考量上述原因，即裁量不予許
        可原告申請進入台灣之時間為「4年」，實有違「比例
        原則」，而且其予以原告不准進入台灣之時間「4年」
        之依據何在？亦有違「依法行政」之原則，殆為明顯。
      6.綜上，原處分實嫌率斷，亦有違行政程序法第 7條規定
        ，難謂適法。特於法定期間提起本件訴訟，請鈞院審酌
        ，撤銷原處分及訴願決定，以維法制，並顧人道。
    (二)被告主張之理由：
      1.原告由代理人於93年9月9日向被告申請來臺團聚案（本
        案收件號碼：0000000000），因原告前次於90年7 月31
        日入境探親（前案收件號碼：0000000000），未依入出
        境許可證之許可停留期限於91年 1月31日前出境，且原
        告曾於92年 5月底離家出走，經臺北市政府警察局南港
        分局通報原告未按址居住、行方不明紀錄達 2個月以上
        （依臺北市政府警察局南港分局92年11月12日北市警南
        安仁字第645號函），至93年4月15日經高雄市政府警察
        局前鎮分局查獲原告，且於同日將原告強制出境（依高
        雄市政府警察局前鎮分局於93年4月15 日高市警前分五
        字第0930007011號函），原告已逾停留 2年又75天，被
        告依「大陸地區人民進入臺灣地區許可辦法」第19條第
        1項第5款、第8款、及第3項第2款、第3款規定，於93年
        10月20日以台內警境平李字第0930099276號處分書復知
        ，所請不予許可，並自93年4 月15日之翌日起算，其不
        予許可期間為4年。
      2.查原告前次在臺停留期間已於91年 1月24日與原被探對
        象方鴻祺辦理離婚，其原申請來臺事由或目的已消失，
        原告本應依入出境許可證之許可停留期限於91年 1月31
        日前出境，卻遲至93年 4月15日經高雄市政府警察局前
        鎮分局查獲原告，並於同日將原告強制出境，因原告已
        逾期停留在先，雖於92年5月8日在臺灣地區產下一女，
        原告起訴狀稱因女兒剛出生急需原告之照顧，經研判顯
        然係推拖之詞。
      3.另查原告之逾期停留行為時，法令已於93年3月1日修正
        發布，被告依現行大陸地區人民進入臺灣地區許可辦法
        第19條第1項第5款，曾有臺灣地區與大陸地區人民關係
        條例第18條第1項第2款，經許可入境，已逾停留、居留
        期限者，得不予許可，已許可者，得撤銷或廢止其許可
        ，並註銷其入出境許可證，及第3項第2款，…逾期 1年
        至 3年，其不予許可期間為3年至5年。因原告前次已逾
        停留 2年又75天，十分明確，被告依行政裁量及比例原
        則不予許可原告之團聚案，其不予許可期間為4年。
      4.復查大陸地區人民進入臺灣地區許可辦法第19條第 3項
        第 1款（未經許可入境者），與同條第3項第2款（經許
        可入境，已逾停留、居留期限者），兩者之法律要件不
        同，其難判斷兩者孰輕孰重，亦難謂兩者不予許可期限
        有違反比例原則。
      5.按行政訴訟法第 4條前段所規定提起撤銷訴訟之要件，
        為人民因中央或地方機關之違法行政處分，認為損害其
        權利或法律上之利益，經依訴願法提起訴願而不服其決
        定者，得向高等行政法院提起撤銷訴訟；從原告起訴狀
        之內容，未提出被告之行政處分或訴願決定機關之決定
        書有違法之處。
      6.原告主張無理由，請判決如被告之聲明。
    理  由
一、按「大陸地區人民非經主管機關許可，不得進入臺灣地區。
    經許可進入臺灣地區之大陸地區人民，不得從事與許可目的
    不符之活動。前二項許可辦法，由有關主管機關擬訂，報請
    行政院核定之。」為臺灣地區與大陸地區人民關係條例第10
    條規定甚明；又「進入臺灣地區之大陸地區人民，有下列情
    形之一者，治安機關得逕行強制出境。但其所涉案件已進入
    司法程序者，應先經司法機關之同意：一、未經許可入境者
    。二、經許可入境，已逾停留、居留期限者。三、從事與許
    可目的不符之活動或工作者。四、有事實足認為有犯罪行為
    者。五、有事實足認為有危害國家安全或社會安定之虞者。
    」同條例第18條第1項定有明文。次按大陸地區人民申請進
    入臺灣地區，曾有臺灣地區與大陸地區人民關係條例第18條
    第1項第2款，經許可入境，已逾停留、居留期限，或曾在臺
    灣地區有行方不明紀錄2次或達2個月以上情形者，得不予許
    可，為大陸地區人民申請進入臺灣地區許可辦法第19條第1
    項第5款及第8款所規定；同條第3項第2款及第3款規定，有
    前述逾期停留情形，逾期1年至3年，其不予許可期間為3年
    至5年；有前述行方不明情形，其不予許可期間為1年至3年
    。
二、本件原告於93年9月9日申請來臺團聚，被告依大陸地區人民
    進入臺灣地區許可辦法第19條第1項第5款、第8款、及第3項
    第2款、第3款規定，於93年10月20日以台內警境平李字第
    0930099276號處分書復知，所請不予許可，並自93年4月15
    日之翌日起算，其不予許可期間為4年。原告不服，提起訴
    願遭決定駁回，循序起訴意旨略以：現行「大陸地區人民進
    入台灣地區許可辦法」第19 條之規定係於93年3月1日始修
    正增訂，而處分書中所指原告之情事，係發生於在該辦法第
    19條增訂修正之前，則基於「法令不溯及既往」原則，被告
    機關不予許可處分，自有違誤；且該辦法第19條第3項之規
    定，已逾臺灣地區與大陸地區人民關係條例第10條之授權範
    圍並增加法律所無之限制，違反法律授權原則之要求，難謂
    適法；又上揭條例第18條第1項第2款係合法許可入境而逾期
    之人，殆屬明顯，惟法規所予以不利益處分卻反而較第1款
    之偷渡者之情形為重，有違「比例原則」甚明，被告機關據
    以處以原告不予許可進入台灣4年之處分，有違「比例原則
    」；又前開辦法第19條第3項第3款之規定，完全僅依原告逾
    期之時間長短做為判斷不予許可進入之期間，完全不考量原
    告逾期停留之之理由係因生產育子等人道事由，而有不得已
    逾期之必要，實屬過苛且不符「人道原則」；原處分否准原
    告進入台灣之時間「4年」並無依據且有違「依法行政」之
    原則云云。
三、查原告前由代理人於93年9月9日向被告申請來臺團聚案，因
    原告前次於90年7月31日入境探親（前案收件號碼：0000000
    000），未依入出境許可證之許可停留期限於91年1月31日前
    出境，且原告曾於92年5月底離家出走，經臺北市政府警察
    局南港分局通報原告未按址居住、行方不明紀錄達2個月以
    上，至93年4月15日始經高雄市政府警察局前鎮分局查獲原
    告，且於同日將原告強制出境，原告已逾期停留2年又75天
    各情，有大陸地區人民進入臺灣地區保證書、大陸同胞申請
    來台查詢資料、入出境紀錄表、大陸地區人民來臺行方不明
    協尋名冊、臺北市政府警察局南港分局92年11月12日北市警
    南安仁字第645號函、高雄市政府警察局前鎮分局於93年4月
    15 日高市警前分5字第09300070 11號函等附原處分卷可稽
    ，自堪認定；是被告以原告前次來臺期間，未依入出境許可
    證之出境期限內日前離境，有逾期停留暨行方不明之情形，
    乃否准原告之申請，並自93年4月15日之翌日起算，其不予
    許可期間為4年，並無不合。
四、原告雖主張前情據為爭執，惟查：
（一）按「中華民國81年7月31日公布之臺灣地區與大陸地區人
      民關係條例係依據80年5月1日公布之憲法增修條文第10
      條（現行增修條文改列為第11條）「自由地區與大陸地區
      間人民權利義務關係及其他事務之處理，得以法律為特別
      之規定」所制定，為國家統一前規範臺灣地區與大陸地區
      間人民權利義務之特別立法。內政部依該條例第10條及第
      17條之授權分別訂定「大陸地區人民進入臺灣地區許可辦
      法」及「大陸地區人民在臺灣地區定居或居留許可辦法」
      ，明文規定大陸地區人民進入臺灣地區之資格要件、許可
      程序及停留期限，係在確保臺灣地區安全與民眾福祉，符
      合該條例之立法意旨，尚未逾越母法之授權範圍，為維持
      社會秩序或增進公共利益所必要，與上揭憲法增修條文無
      違，於憲法第23條之規定亦無牴觸。」此經司法院釋字第
      497號解釋甚明。是原告主張大陸地區人民進入臺灣地區
      許可辦法第19條第3項之規定，已逾臺灣地區與大陸地區
      人民關係條例第10條之授權範圍並增加法律所無之限制，
      違反法律授權原則之要求，難謂適法云云，容非可採。
（二）原告曾於92年5月底離家出走，經臺北市政府警察局南港
      分局通報原告未按址居住、行方不明紀錄達2個月以上，
      至93年4月15日始經高雄市政府警察局前鎮分局查獲原告
      ，於同日將原告強制出境；況原告係於93年9月9日向被告
      申請來臺團聚，是被告依申請時之法規據以處理，尚無不
      合，原告主張現行「大陸地區人民進入台灣地區許可辦法
      」第19條之規定係於93年3月1日始修正增訂，而處分書中
      所指原告之情事，係發生於在該辦法第19條增訂修正之前
      ，則基於「法令不溯及既往」原則，被告機關不予許可處
      分，自有違誤云云，亦非可採。
（三）又大陸地區人民申請進入臺灣地區，曾有臺灣地區與大陸
      地區人民關係條例第18條第1項第2款，經許可入境，已逾
      停留、居留期限，或曾在臺灣地區有行方不明紀錄2次或
      達2個月以上情形者，得不予許可，為大陸地區人民申請
      進入臺灣地區許可辦法第19條第1項第5款及第8款所規定
      ；同條第3項第2款及第3款規定，有前述逾期停留情形，
      逾期1年至3年，其不予許可期間為3年至5年；有前述行方
      不明情形，其不予許可期間為1年至3年；原告前次在臺停
      留期間已於91年1月24日與原被探對象方鴻祺辦理離婚，
      其原申請來臺事由或目的已消失，原告本應依入出境許可
      證之許可停留期限於91年1月31日前出境，卻遲至93年4月
      15日經高雄市政府警察局前鎮分局查獲原告，並於同日將
      原告強制出境，已如前述；原告原應於91年1月31日前出
      境，卻逾期停留，而於92年5月8日始在臺灣地區產下一女
      ，有戶籍謄本及出生證明書附原處分卷可稽，是原告於在
      台生產之前，已有逾期停留之事實；被告衡酌原告前次來
      臺期間，未依入出境許可證之出境期限內日前離境，逾期
      停留2年又75天且有行方不明之情形，乃否准原告之申請
      ，並自93年4月15日之翌日起算，其不予許可期間為4年，
      其裁量權之行使，亦核與比例原則無違。
（四）依大陸地區人民進入臺灣地區許可辦法第19條第3項規定
      ：有下列情形之一者，自出境之翌日起，於一定期間內不
      予許可其申請進入臺灣地區停留：1、有第1項第6款、第
      11款或本條例第18條第1項第1款情形，其不予許可期間為
      2年至5年。2、有本條例第18條第1項第2款情形，逾期6個
      月以內，其不予許可期間為1年；逾期6個月至1年，其不
      予許可期間為2年；逾期1年至3年，其不予許可期間為3年
      至5年；逾期3年以上，其不予許可期間為5年至10年。3、
      有第1項第8款或本條例第18條第1項第3款情形，其不予許
      可期間為1年至3年。4、有第1項第9款情形，其不予許可
      期間為3年至7年。5、有第1項第7款情形，其不予許可期
      間為5年至10年。」是有本條例第18條第1項第2款情形，
      係依其逾期停留之期間之長短而定其不予許可期間由1年
      至10年不等，尚難謂與比例原則有違；又上揭許可辦法第
      19 條第3項第1款（未經許可入境者），與同條第3項第2
      款（經許可入境，已逾停留、居留期限者），兩者之法律
      要件不同，如屬逾期停（居）留，其逾期期間之長短亦應
      考量，實甚難判斷兩者孰輕孰重，亦難謂兩者不予許可期
      限有違反比例原則；原告主張該規定及原處分違反「比例
      原則」云云；容非可採。
五、綜上所述，原告起訴論旨，容非可採。被告以原告前次來臺
    期間，未依入出境許可證之出境期限日前離境，有逾期停留
    暨行方不明之情形，否准原告之申請，並自93年4 月15日之
    翌日起算，其不予許可期間為4 年，並無違誤；訴願決定予
    以維持，亦無不合。原告復執前詞訴請撤銷，並請求判命被
    告機關應作成准予原告入境團聚之行政處分，均為無理由，
    應予駁回。
據上論結，本件原告之訴為無理由，爰依行政訴訟法第98條第3
項前段，判決如主文。
中    華    民    國    95    年    5    月    18    日
                  第六庭審判長法  官   黃清光
                              法  官   曹瑞卿
                              法  官   許瑞助
上為正本係照原本作成。
如不服本判決，應於送達後20日內，向本院提出上訴狀並表明上
訴理由，如於本判決宣示後送達前提起上訴者，應於判決送達後
20日內補提上訴理由書（須按他造人數附繕本）。
中    華    民    國    95    年    5    月    18    日
                              書記官   吳芳靜


司法院資訊處製作；財團法人民間司法改革基金會備份。
